【裁判字號】    99,勞訴,4
【裁判日期】    990709
【裁判案由】    給付結清金額
【裁判全文】
臺灣桃園地方法院民事判決               99年度勞訴字第4號
原      告  黃美圓
            黃鏝育
            黃秀嬌
共      同
訴訟代理人  林清漢  律師
被      告  翔昇電子股份有限公司
法定代理人  林鎮來
訴訟代理人  蔡勝雄  律師
上列當事人間請求給付結清金額事件，於民國99年6 月11日辯論
終結，本院判決如下：
    主  文
原告之訴及假執行之聲請均駁回。
訴訟費用由原告負擔。
    事實及理由
一、按訴狀送達後，原告不得將原訴變更或追加他訴，但請求之
    基礎事實同一者、擴張或減縮應受判決事項之聲明，不在此
    限。民事訴訟法第255 條第1 項但書第2 、3 款定有明文。
    查原告起訴聲明第3 項原為：「被告應給付原告黃秀嬌新台
    幣（下同）1,113,600 元，及自起訴狀繕本送達翌日起至清
    償日止，按年息5%計算之利息」。嗣原告於民國99年5 月20
    日以民事準備及擴張聲明狀(三)更正上開聲明為：「被告應給
    付原告黃秀嬌1,183,200 元，及自起訴狀繕本宋達翌日起至
    清償日止，按年息5%計算之利息」。經核上開主張，係擴張
    應受判決事項之聲明，與首揭規定要無不合，應予准許。
二、原告起訴主張：
(一)、按本條例施行前已適用勞動基準法之勞工，於本條例施行後
    ，仍服務於同一事業單位而選擇適用本條例之退休金制度者
    ，其適用本條例前之工作年資，應予保留；第1 項保留之工
    作年資，於勞動契約存續期間，勞雇雙方約定以不低於勞動
    基準法第55條及第84條之2 規定之給與標準結清者，從其約
    定。勞工退休金條例第11條第1、3項定有明文。又按其工作
    年資，每滿1 年給與2 個基數。但超過15年之工作年資，每
    滿1 年給與1 個基數，最高總數以45個基數為限。未滿半年
    者以半年計；滿半年者以1 年計，為勞工退休金之給與標準
    。勞動基準法第55條第1 項第1 款亦有明文。故勞雇雙方依
    上開規定結清勞工舊制年資時，勞工於協商約定結清之日即
    取得該項結清金額之請求權。緣原告等人為被告公司員工，
    關於年資、平均薪資、計算期間及基數悉如附表所示，嗣因
    被告未提撥勞動基準法第55條規定之結清金額，且於98年5
    月26日與原告等人簽立兩份年資結算同意書，其一係依勞動
    基準法第55條及第84條之2 規定給與標準結清（下稱第1 份
    同意書，被證5 ）；其二係以低於勞動基準法第55條及第84
    條之2 規定給與標準結清（下稱第2 份同意書，被證1 ），
    並要求原告等人以低於勞動基準法第55條、第87條之2 規定
    之給與標準結清，惟不為原告等人所接受，後經向桃園縣勞
    資爭議調解委員會申請調解，因無法達成共識致調解不成立
    ，為此，爰依法提起本件訴訟。
(二)、又被告雖陳稱兩造曾約定以較法定條件為低之方案結清舊有
    年資，惟因被告不同意而未達成結清舊制之共識，故原告依
    兩造舊有結清舊制之協議而為本件請求，顯無理由云云。惟
    按法律行為，違反強制或禁止之規定者，無效，民法第71條
    第1 項前段定有明文。雇主應按月提撥勞工退休準備金，專
    戶存儲，並不得作為讓與、扣押、抵銷或擔保之標的；其提
    撥之比率、程序及管理等事項之辦法，由中央主管機關擬訂
    ，報請行政院核定之，勞動基準法第56條第1 項亦有明文。
    而依前開規定可知，按月提撥勞工退休準備金係雇主之義務
    與責任，故勞工退休金條例第11條第1、3項規定勞雇雙方不
    得低於勞動基準法第55條及第84條之2 規定之給與標準結清
    ，應為強制規定，是以，兩造間第2 份同意書即因已違反法
    律之強制規定而屬無效。再者，依勞工退休準備金監督委員
    會98年5 月20日會議紀錄可知，被告公司係以第1 份同意書
    申請結清舊制年資，並依前開決議內容與年資結算，且不低
    於勞動基準法第55條及第84條之2 規定之給與標準結清（見
    本院卷第95頁），而原告等均同意結清舊制年資，故於協商
    約定結清之日即取得該項結清金額請求權，為被告既未依法
    辦理，自應負給付之責。
(三)、至於被告另辯稱第1 份同意書與第2 份同意書互為因果，若
    原告不同意第2 份同意書，則第1 份同意書即同屬不生效力
    。然查第2 份同意書因違反法律強制規定而無效，且被告係
    以第1 份同意書向桃園縣政府勞動及人力資源處申請結算舊
    制等節均已如上述，且查，除原告等3 人外，其餘員工皆依
    第1 份同意書由金融機關撥付結清款項於員工帳戶內，嗣員
    工雖同意將部分款項返還予被告公司，或被告所謂大股東借
    款，然交付結清後部分款項於被告公司實係另一法律關係，
    並非依第2 份同意書而交付於被告，自不影響原告本件請求
    ，況被告公司前開脫法行為，絕非勞工退休金條例第11條第
    1、3項立法本旨，亦非保護經濟上之勞工弱者。另查，被告
    又以原告不同意結清舊制，願意工作至退休云云，並提出98
    年9 月25日舊制年資結算協議記錄為憑（被證2 ），惟前開
    記錄除經原告等人否認，且非當場之記錄，亦未經原告等人
    簽名，而原告黃秀嬌並未於當日出席，竟卻紀錄有原告黃秀
    嬌本人，另證人余國文亦非全程在場。再者，原告等人係於
    98年9 月29日申請調處，若如依被告所稱原告等人不同意結
    清，願意工作至退休云云，則原告等人又何需申請調處？基
    此，均足徵上開協議記錄及證人余國文之證詞，均非無疑，
    自亦不足採信。
(四)、綜上，原告等3 人請求之結清金額悉如附表所示，其中原告
    黃秀嬌部分依前開規定及年資計算原應為1,113,600 元，惟
    依第一份同意書以不低於前開規定，同意給付1,183,200 元
    ，尚無違反法律規定。爰依勞工退休金條例第11條第1、3項
    規定提起本件訴訟，並聲明：被告應給付原告黃美圓424,20
    0 元，及自起訴狀繕本送達翌日即99年1 月21日起至清償日
    止，按年息5%計算之利息；被告應給付原告黃鏝育460,800
    元，及自起訴狀繕本送達翌日即99年1 月21日起至清償日止
    ，按年息5%計算之利息；被告應給付原告黃秀嬌1,183,200
    元，及自起訴狀繕本送達翌日即99年1 月21日起至清償日止
    ，按年息5%計算之利息；原告願供擔保請准假執行。
三、被告則以：
(一)、查本件有關結清年資乙事，係由員工自主發起，後再由員工
    與公司商議，被告亦表明先前關於公司勞工退休金提撥率不
    足，員工若欲依法定條件提前結清舊制年資，被告方面會有
    困難。後員工考量公司勞工退休金提撥率不足及當時大環境
    不佳等因素，除由部分員工自行出資墊付勞退提撥金者外，
    其餘概由被告公司大股東出借提撥金額以補足法定成數，而
    申請員工則以犧牲部分提領給付數額之方式，願與被告達成
    以較法定條件為低之數額，以結清舊制年資。原告等3 人於
    瞭解上情後，仍願與被告以較法定條件為低之數額方式結清
    舊制年資，並簽署結清年資同意書（被證1、5）。又觀被告
    公司員工曾於98年7 月28日簽署舊制年資結清與另訂勞動契
    約聲明書，原告等3 人先前為結清舊有年資亦曾於其上親筆
    簽名連署，復觀該聲明書亦以「吾等與翔昇電子股份有限公
    司（即被告）協商後同意較法定條件為低之金額將勞工退休
    舊制之年資予以結算歸零與終止原有勞動契約…」為其內容
    （被證3 ），凡此事證，均足證兩造自始即無依法定條件結
    清舊制年資之合意存在，僅有較法定條件為低之標準以結清
    年資之合意，自難認原告等3 人得據此向被告請求依法定條
    件結清年資。
(二)、嗣原告等3 人認若依兩造間協議結清年資之請領數額對其權
    益有影響，遂向桃園縣政府勞工局申辦結清年資事宜期間為
    不同意見表示。後被告為確認原告等3 人是否仍願按先前較
    法定條件為低之標準結清舊制年資並配合後續請領事宜，乃
    於98年9 月25日由被告公司副總即證人鍾東香、員工代表即
    證人余國文與原告當面晤，並有協議記錄為憑（被證2 ）。
    而被告於確認原告等3 人不願繼續以低於法定條件為低之標
    準結清年資之意思，且原告等人更向勞工局為申訴後（被證
    4 ），被告即將其等先前於勞工局之申請案撤回，俟渠等於
    符合法定請領條件後再行請領。
(三)、又本件兩造間縱有曾以較勞動基準法第55條及第84條之2 所
    給與之標準為低結清年資之合意，該等合意因違反勞動基準
    法之規定而不生結清年資之法律效力。按勞動退休金條例第
    11條第3 項規定，勞雇雙方於勞動契約存續期間，約定以不
    低於勞動基準法第55條及第84條之2 所規定之給與標準結清
    年資者，從其約定。因此雇主如與勞工約定以低於上開標準
    為之者，不生該項結清保留年資之法律效果，須依同條第1
    項規定，勞工於適用該條例前之工作年資仍應予以保留，且
    雇主應依該條例第13條第1 項規定，繼續按月提撥勞工退休
    準備金。又原告等3 人於簽立結清年資同意書時（被證1 ）
    ，就關於請領金額及基數等項，業經確認後方為簽立，按理
    應無錯誤可言，復以原告等3 人亦曾為舊制年資結清與另訂
    勞動契約聲明書之連署（被證3 ），則依前揭事證即足認原
    告等3 人對於其等得請領較法定條件為低之數額，於簽署相
    關文件時即已確認並曾為同意，方於連署文件親自簽名，實
    無原告所稱陷於錯誤情狀可言。再者，就兩造間曾為較勞動
    基準法所定條件為低之標準結清舊制年資之約定（被證1 ）
    若遭認定為無效，則本已不發生勞工退休金條例第11條第3
    項結清舊有年資之法律效果，尚不得認為其餘兩造結清舊制
    年資部分之約定為有效，而割裂法律關係之適用，故原告等
    3 人自不得因被證1 之協議認定為無效，即得以兩造間確有
    結清舊制年資之合意，而據以向被告為相關請求。
(四)、並聲明：原告之訴及假執行之聲請均駁回；如受不利判決，
    願供擔保請准宣告免為假執行。
四、本院之判斷：
(一)、兩造對於下列事項並不爭執（詳見本院99年6 月11日筆錄）
    ，且有卷附舊制年資結清與另訂勞動契約聲明書1 份、勞資
    爭議協調聲請書1 份、年資結清同意書6 份（見本院卷第64
    頁、第211 至220 頁）、台灣銀行受託辦理勞工退休準備金
    對帳單1 份（見本院卷第94頁）為證，自堪信屬實。
１、原告黃美圓任職期間自87年8 月17日起，計算至94年6 月30
    日之年資為7 年，每年2 基數，合計14基數，又月平均薪資
    為30,300元（以94年7 月1 日前6 個月勞保投保薪資計算）
    。依勞動基準法第55條及第84條之2 規定之給與標準結清，
    若原告請求有理由，結清金額為424,200 元。
２、原告黃鏝育任職期間自86年9 月1 日起，計算至94年6 月30
    日之年資為8 年，每年2 基數，合計16基數，又月平均薪資
    為28,800元（以94年7 月1 日前6 個月勞保投保薪資計算）
    。依勞動基準法第55條及第84條之2 規定之給與標準結清，
    若原告請求有理由，結清金額為460,800 元。
３、原告黃秀嬌任職期間自77年8 月4 日起，計算至94年6 月30
    日之年資為17年，合計32基數，又月平均薪資為34,800元（
    以94年7 月1 日前6 個月勞保投保薪資計算）。依勞動基準
    法第55條及第84條之2 規定之給與標準結清，惟兩造於98年
    5 月26日簽立年資結算同意書約定，結清金額為1,183,200
    元（被證5）。
４、兩造於98年5 月26日簽立兩份年資結算同意書，內容分別如
    被證1、5。
５、98年5 月20日被告召開勞工退休準備金監督委員會會議，會
    議之相關資料亦向桃園縣政府勞動資源處聲請合意結算舊制
    年資。
６、被告聲請結算年資後，主管機關業依照申請之數額如數將申
    請的款項撥到各該符合申請條件的員工帳戶（即除原告3 人
    以外）。
(二)、原告主張被告應依照第1 份同意書之內容結清舊制年資並為
    給付等情為被告否認，辯稱：兩造自始僅合意以較法定條件
    為低之標準結清年資，並無依法定條件結清舊制年資之合意
    。前開第2 份同意書因違反勞動基準法之規定而不生結清年
    資之效力，且不宜將第1 份與第2 份同意書割裂處理，故均
    不發生勞工退休金條例第11條第3 項結清舊有年資之法律效
    果等語。是本件應予審究者乃系爭第2 份同意書是否因違反
    法律強制規定為無效？若是，第1 份同意書是否發生勞工退
    休金條例第11條規定結清年資之效果？原告主張依第1 份同
    意書請求被告結清舊制年資，是否有理由？茲分別判斷如下
    ：
１、按「本條例施行前已適用勞動基準法之勞工，於本條例施行
    後，仍服務於同一事業單位而選擇適用本條例之退休金制度
    者，其適用本條例前之工作年資，應予保留。第1 項保留之
    工作年資，於勞動契約存續期間，勞雇雙方約定以不低於勞
    動基準法第55條及第84條之2 規定之給與標準結清者，從其
    約定」勞工退休金條例第11條第1 項、第3 項定有明文。其
    立法理由謂：「一、為銜接新舊制度，第一項明定選擇適用
    本條例之退休金制度之勞工，其適用本條例前之工作年資應
    予保留。三、依勞動基準法規定，勞工於退休或遭資遣時，
    僱主始有給付退休金或資遣費之義務，故不宜規定僱主於勞
    工選擇本條例之退休金制度時，應結清其年資。但如勞資雙
    方自行協商約定，勞動契約繼續存續，並先依勞動基準法規
    定結清保留年資者，不影響勞工之權益，應屬可行，爰為第
    三項規定」。是以，於勞工退休新舊制度銜接時，勞工之工
    作年資原則上均應予以保留，僅於勞資雙方依自行協商之方
    式，以不低於勞動基準法第55條、第84條之2 規定之給與標
    準結清舊制年資時，例外承認其結清舊制年資之效力。依勞
    工退休金條例第11 條 第3 項之反面解釋，如勞資雙方以低
    於勞動基準法之給與標準結清年資，自不應發生結清年資之
    法律效果，此際，勞工適用勞工退休金條例前之工作年資仍
    應依同法第11條第1 項規定予以保留，並於勞雇雙方之勞動
    契約終止時，按其總合之工作年資，如符合勞動基準法所定
    請領資遣費或退休金之規定者，即由雇主給與資遣費或退休
    金，如不符合勞動基準法有關請領資遣費或退休金之要件者
    ，則不得請領資遣費或退休金。
２、依勞動基準法第55條第1 項第1 款前段、後段、第2 項之規
    定，勞工退休金之給與標準按其工作年資，每滿1 年給與2
    個基數，滿半年以1 年計，退休金基數之標準，係指核准退
    休時1 個月平均工資。本件兩造於98年5 月26日雖合意結清
    原告等自任職時起至94年6 月30日止之年資，然觀諸兩造第
    2 份合意結清年資同意書之內容，在基數之換算上，以原告
    黃美圓之年資6 月11個月為例，依勞動基準法之規定應為14
    個基數，然第二份同意書約定之積數卻為6.92，又第2 份同
    意書約定之平均工資28,349元，亦顯然較第1 份同意書所約
    定之30,300元為低，兩造均未否認前開第2 份同意書約定內
    容低於勞動基準法第55條第1 項、第2 項之規定，被告公司
    既以低於勞動基準法第55條所定給與標準與原告訂立協議書
    ，依前揭說明，該協議自屬無效，且不發生勞工退休金條例
    第11條第3 項結清舊制年資之法律效果。
３、原告雖主張第2 份同意書無效後，被告應依第1 份同意書之
    內容給付結清舊制年資之金額予原告，然證人及原任職被告
    供之科長，於向被告申請結清舊制年資時擔任勞工代表之余
    禾翊（原名余國文）於本院審理時即證稱：「98年1 月被告
    公司營運狀況不佳，所以我以員工代表身分向公司商談有無
    辦法先將舊制結清拿到一筆錢，如果公司有狀況的話，才不
    會有損失。接下來，當然員工還是繼續留下來工作。（協議
    的具體條件內容為何？）我們有簽兩份協議書，有兩個版本
    ，一個版本送到中央信託局，一個給我們，內容是如何分配
    錢。（你們拿到的協議書內容與送中央信託局的內容有何不
    同？）因為錢不夠，所以數額不同，因為我們實際上需要的
    是四千多萬元，但是中央信託局只有兩千多萬元，所以送中
    央信託局的是依四千多萬元分配。自己保留的部分是將兩千
    多萬元依照年資分配。（所以員工部分是否已經認知實際上
    可以分配的結算金額較送中央信託局那份協議的內容為少？
    ）是」、「因為當初公司在中央信託局的款項不足，所以由
    員工自己及公司先墊付，以致於主管機關撥的款項，會高於
    我們實際協議可以領得的部分。所以匯入富邦的款項我們有
    一部份要還原公司或個人。（請你確認你們所簽的兩份協議
    書中，你們實際上應該領得的數額是何者？）是少的。員工
    也都知道、同意，所以他們才會簽名」等語（見本院卷第23
    1 至233 頁），顯見第2 份同意書之內容始符合當事人之真
    意，而第1 份同意書只是為送中央信託局審核之用，兩造並
    無以第1 份同意書之內容結清舊制年資之意思。
４、對照於證人即原任職於被告公司之擔任副總之鍾東香於本院
    審理時證稱：「因為公司連續虧損三、四年，所以舊制的員
    工擔心公司若有閃失，會讓提撥在中央信託局的的退休金沒
    有保障，所以我們應員工請求提前結清舊制的年資。（就勞
    工訴求有沒有達成共識，條件為何？）原本我不是很同意，
    因為當時的情況公司還能支付符合退休條件員工的退休金。
    我也有告訴員工，如果要全部結清，當時所提撥的數額會不
    足以支應所有員工要結清時應給付的數額。員工代表還是希
    望結清，他們願意以當時金額為總數依照比例結清，距離法
    定數額有差距部分，由部分員工及股東先代墊繳入信託局，
    員工分別領得後要再歸還給員工及股東。（結清年資部分是
    否有員工有不同意見？你如何處理？）因為大部分員工都急
    著結清年資，其中三位在還沒有送件中央信託局，大約9 月
    中，就表示不願意跟進，是對內容有意見，因為他們希望可
    以得到全額給付，但是公司確實沒有辦法支付。我找他們來
    協調，他們希望做到期滿，也就是符合退休條件，所以針對
    他們的部分我們繼續提撥，也沒有送他們三位的部分。（那
    天原告共有幾個人到場？）只有黃秀嬌沒到。隔天我有私底
    下問他」等語（見本院卷第233 頁背面至244 頁），亦徵原
    告等嗣後確實反悔不願意依照第2 份同意書所載之條件與被
    告結清舊制年資。
５、綜上，卷附兩造簽定之兩份同意書中第1 份同意書之簽立，
    僅為送交中央信託局審核之用，並非兩造結清年資之真意，
    而原告嗣後又表示不願意依照第2 份同意書內容與被告結清
    舊制年資，被告亦同意而未送件，此外，兩造別無其他關於
    結清年資之合意，依勞工退休金條例第11條第1 項之規定，
    原告適用勞工退休金條例前之工作年資仍應依該項規定予以
    保留，並於勞雇雙方之勞動契約終止時，按其總合之工作年
    資請領資遣費或退休金，原告主張依第1 份同意書之內容請
    求被告給付結清年資之款項，於法無據，應予駁回。原告之
    訴既經駁回，則其假執行之聲請失所附麗，亦應予以駁回。
五、至兩造其餘之攻擊或防禦方法，及未經援用之證據，經本院
    斟酌後，認為均不足以影響本判決之結果，自無逐一詳予論
    駁之必要，併此敘明。
六、據上論結，本件原告之訴無理由，依民事訴訟法第78條之規
    定，判決如主文。
中    華    民    國    99    年     7    月     9    日
                  民事第二庭  法  官  卓立婷
以上正本係照原本作成。
如對本判決上訴，須於判決送達後20日內向本院提出上訴狀。如
委任律師提起上訴者，應一併繳納上訴審裁判費。
中    華    民    國    99    年    7     月    12    日
                              書記官  王素玲
附表
┌─┬───┬───┬───────┬───┬─────┐
│編│姓名  │平均薪│計算期間      │基數  │金額      │
│號│      │資    │              │      │          │
├─┼───┼───┼───────┼───┼─────┤
│01│黃美圓│30,300│87年8月17日至 │14    │424,200   │
│  │      │      │94年6月30日   │      │          │
├─┼───┼───┼───────┼───┼─────┤
│02│黃鏝育│28,800│86年9月1日至94│16    │460,800   │
│  │      │      │年6月30日     │      │          │
├─┼───┼───┼───────┼───┼─────┤
│03│黃秀嬌│34,800│77年8月4日至94│32    │1,183,200 │
│  │      │      │年6月30日     │      │          │
└─┴───┴───┴───────┴───┴─────┘

司法院資訊處製作；財團法人民間司法改革基金會備份。
